【裁判字號】    95,上更(一),162
【裁判日期】    950517
【裁判案由】    違反臺灣地區與大陸地區人民關係條例等
【裁判全文】
臺灣高等法院刑事判決             95年度上更(一)字第162號
上  訴  人  台灣桃園地方法院檢察署檢察官
上  訴  人
即  被  告  甲○○
選任辯護人  連鳳翔律師
選任辯護人  陳淑蕙律師
上列上訴人因違反臺灣地區與大陸地區人民關係條例等案件，不
服臺灣桃園地方法院91年度訴字第612號，中華民國91年7月3日
第一審判決（起訴案號：臺灣桃園地方法院檢察署90年度偵字第
7173號），提起上訴，本院判決如下：
    主  文
原判決關於甲○○部分撤銷。
甲○○共同違反不得使大陸地區人民非法進入台灣地區之規定，
處有期徒刑陸月，如易科罰金以佰元折算壹日。
    事  實
一、大陸地區不詳姓名、年籍，綽號「張大哥」者與台灣地區綽
    號「阿新」者之成年男子、級綽號「許大姊」之成年女子等
    人蛇集團，基於使大陸地區人民非法進入台灣地區、藏匿犯
    人、將護照交付他人，以供他人冒名使用及行使使公務員登
    載不實之文書之共同犯意聯絡。甲○○則明知綽號「阿新」
    者，為人蛇集團成員，非法引進大陸地區人民進入臺灣地區
    ，仍與「阿新」者及張大哥、許大姐等基於共同犯意聯絡，
    並各分配工作，由綽號「張大哥」者在大陸地區先向有意偷
    渡臺灣再轉赴美國打工而與渠人蛇集團具有行使使公務員登
    載不實文書之共同犯意聯絡之大陸地區人民邱有忠（業經判
    刑確定）索取其照片若干張，轉交予在台灣地區之綽號「阿
    新」、「許大姊」等人蛇集團成員，而「阿新」則在台灣地
    區刊登廣告，劉正炎因欠錢花用，見到「阿新」所刊廣告後
    ，遂與「阿新」聯絡，「阿新」於民國90年2月9日晚間9時
    許，至劉正炎位於台北縣中和市○○路○段142巷17弄1之1號
    2樓住處將新台幣萬元貸予劉正炎，並言明由劉正炎交付
    其既有之中華民國護照（號碼為Ｍ00000000號）及國民身分
    證交予「阿新」，由「阿新」以該護照污損為由，重新換領
    貼有邱有忠照片之劉正炎名義之中華民國護照供邱有忠冒用
    前往美國。劉正炎除同意交付其中華民國護照、國民身分證
    外，並同意在邱有忠偷渡來台赴美之前，將邱有忠藏匿於己
    宅，「阿新」則免除劉正炎之貸款及給付房租做為代價，「
    阿新」遂於90年3月15日至外交部領事事務局，攜帶劉正炎
    之國民身分證，以前開劉正炎原有護照污損為由，在中華民
    國普通護照申請書內之照片欄黏貼邱有忠之照片，以換領劉
    正炎名義之中華民國護照，外交部領事事務局公務員不察，
    乃於次日據而核發貼有邱有忠照片之號碼為000000000號之
    劉正炎名義之護照，足以生損害於外交部對護照管理之正確
    性。「阿新」者於取得邱有忠相片之護照後即由「張大哥」
    者安排邱有忠於90年3月28日晚間6時許，在福建平潭沿海搭
    乘不明之漁船，於海峽中線附近換搭台灣地區不詳之漁船，
    於90年3月29日清晨6時許，至高雄縣興達漁港非法偷渡入境
    ，隨即由「阿新」、「許大姊」者帶至劉正炎上開住處藏匿
    。「阿新」者及甲○○並於90年4月28日至劉正炎家中，將
    前開貼有邱有忠照片之000000000號劉正炎名義之護照出示
    予邱有忠觀看，並交待邱有忠在搭機出境查驗時，按護照上
    之姓名年籍回答證照查驗關員，劉正炎亦提供其父、母及其
    身分背景等資料，要求邱有忠背熟，以利通關。嗣於90年4
    月30日下午1時許，由甲○○駕駛車輛至劉正炎前開住處，
    搭載邱有忠至桃園中正國際機場，邱有忠持前開劉正炎名義
    之護照通關時，內政部警政署航空警察局證照查驗隊人員發
    現其口音與台灣地區人民不符，邱有忠復無法交待劉正炎之
    詳細身分背景及住址及聯絡電話等資料，證照查驗隊人員因
    而將之逮捕，並扣得前開號碼為000000000號之劉正炎名義
    之護照一本。
三、案經內政部警政署航空警察局移送臺灣桃園地方法院檢察署
    檢察官偵查起訴。
    理  由
一、訊據上訴人即被告坦承伊於90年4月30日載邱有忠至中正機
    場之事, 但辯稱：伊非人蛇集團之成員，伊第一次與綽號”
    欣哥”之人至劉正炎住處巷口，由”欣哥”聯絡邱有忠出來
    ，第二次就是90年4月30日伊開車至劉正炎住處巷口載邱有
    忠至機場，伊二次都無進入劉正炎家中，伊係受『欣哥』之
    託載邱有忠至機場，伊不知欣哥與邱有忠之犯行，邱有忠於
    90年4月30日下午搭機赴美約參加康福旅行社所辦之旅行團,
    其扣案之護照與機票均係從導遊處取得與伊無關, 而被告邱
    有忠、劉正炎共犯之供述有不一致之處，所供有亦矛盾，渠
    二人對伊犯行之供述均不可採云云。
二、經查：
  (一)被告甲○○雖辯稱其非人蛇集團成員，唯其自承與欣哥認識
    ，受欣哥之託搭載同案被告邱有忠至中正機場各節事實，唯
    被告卻對於欣哥者之真實姓名年籍均一無所知，何以竟能三
    番二次聯絡甚至幫忙搭載邱有忠至國際機場，其所圖何事？
    所辯伊不知「阿新」者為人蛇集成員，尚難令人置信。
  (二)同案被告邱有忠係大陸人士，以偷渡方式來台，嗣於匿居劉
    正炎住處期間，取得以劉正炎名義申請並貼有邱有忠照片之
    護照，於90年4月30日準備搭機前往美國時，為航空警察局
    人員查獲，業據邱有忠迭於警訊及偵審中供承不諱，被告亦
    於警訊中供稱：「（邱有忠是委託你接送到中正機場出境？
    ）是朋友綽號「欣哥」委託我的」、「我和大陸客邱有忠只
    有見二次面，第一次是90年4月27日或28日之時間8、9點之
    間，另一次是90年4月30日接他至中正機場搭機而已」 (偵
    字第7173號卷第48、49頁）。偵查中復供稱：「（你到過劉
    正炎那裡幾次？）欣哥陪我去一次，後來4月30日我又自己
    開車去」等語 (偵字第7173號卷第66頁），且始終坦載送邱
    有忠前往機場準備搭機赴美無誤。而邱有忠於第一審證稱：
    「（甲○○於90年4月30日要載你去機場時，有無和你說話
    ？）沒有。她只有叫我不要謊張，並說警察問我什麼，我就
    講什麼」等語（第一審卷第161反面），則被告載送邱有忠
    前往機場之前，應已知悉邱有忠非以合法方式出境，況稽之
    卷附第一審訊問筆錄之記載邱有忠經法官提示偵查卷第54頁
    被告之照片並詢以是否當天送其前往機場之人時答稱「是」
    。繼稱：「把我帶到中和的是一名女子，年約20多歲，但不
    是庭上提示給我看之女子」、「我要離境前二天，許小姐到
    劉正炎住處，把護照交給我，並交待我在場機證照查驗時要
    我按照護照上面的年籍回答」。、「（劉正炎警訊時說：甲
    ○○有到過他家二次，二次他都有和你聯天〔甲○○〕並有
    向劉正炎借車載你去買東西，有何意見？），甲○○並沒有
    像劉正炎所說來二次，二次都有聯天，也沒有開車載我去買
    東西。甲○○只有拿假護照過來載我去機場時來過二次」等
    語（原審卷第14頁反面至16頁）。同案被告邱有忠既已明確
    辨認被告與其警訊時所之「許小姐」並非同一人，且具體指
    證交付護照與載彼前往機場乃同一人所為，核與被告坦承曾
    與邱有忠見二次面，一次係事發當天送邱有忠到場機，另一
    次則於離境前二天之情形相符，其所辯無交付護照予邱有忠
    云云，自屬卸責飾詞。且查被告甲○○自承於89年11月底在
    台北市○○區○○街之PUB喝酒時認識「欣哥」 (即被告邱
    有忠、劉正炎所稱之『阿新』)。伊後又在PUB陸續碰見「欣
    哥」四、五次，另外伊還與「欣哥」在來來大飯店及希爾頓
    飯店吃飯共七、八次，都是「欣哥」付帳的，甚至於警訊時
    自承其與「欣哥」語談中知道「欣哥」應該從事地下錢莊業
    ，可見被告甲○○與「欣哥」交往甚稔，然其卻稱「欣哥」
    向伊要電話號碼（0000000000），伊就給「欣哥」，都是「
    欣哥」連絡伊，伊無「欣哥」之聯絡電話，此與甚為熟稔之
    友人之往來方式異乎常情。又被告甲○○否認進過劉正炎家
    ，然亦自承90年4月27、28日曾與「欣哥」至劉正炎住家之
    巷口，由「欣哥」電話聯絡邱有忠出來，邱有忠出來時拿一
    張有導遊名字之旅遊明細，並且拜託伊載至機場，可見伊亦
    與邱有忠交談過，再則被告甲○○既供陳都是「欣哥」主動
    與伊聯絡，伊無聯絡「欣哥」之方式，然其留給「欣哥」之
    手機號碼0000000000號自90年4月20日起至90年4月30日止均
    無通聯紀錄，此有中華電信股份有限公司臺灣北區分公司桃
    園營運處90年11月26日桃營字第9000700664號函及附件在卷
    可稽，則被告甲○○又如何與「欣哥」約定見面，並於90年
    4月27日或28日共赴被告劉正炎家中巷口約見邱有忠？可見
    被告甲○○辯稱係「欣哥」可聯絡伊，伊無法聯絡「欣哥」
    云云，無非狡卸飾詞。又被告甲○○於本案之發之期間即90
    年4月間並無在何等公司上班任職，此有勞工保險局91年5月
    31日保承資字第1014342號函及其附件一紙在卷足考，其於
    原審審時時除自承該情外，復自陳其自90年4月30日開始至
    阪京實業股份有限公司上班（其正式加入勞工保險日則為90
    年5月4日至90年5月17日離職，則前開勞工保險局函），其
    又自稱送邱有忠至機場後再至公司開會云云，然則其第一日
    至該公司上班又焉有尚於該日下午先為一真實姓名不詳亦無
    聯絡電話之「欣哥」之友人（即被告邱有忠）送機，再風塵
    僕僕趕至公司上班，且至機場如果塞車，又如何能趕回公司
    開會？乖違情理殊甚。其亟欲隱藏所謂「欣哥」之真實身分
    而堅不吐實之情，實屬昭然若揭。再則，依前開被告甲○○
    之手機號碼0000000000號之通聯紀錄觀之，被告甲○○於90
    年5月1日曾與0000000000、0000000000、0000000000、0000
    000000號之行動電話密切聯擊（共計通聯五通，通聯秒數有
    達70餘秒，90餘秒者），該等電話均係登記於台華國際電訊
    網路股份有限公司（下稱台華公司）之名下，此有中華電信
    股份有限公司臺灣北區電信分公司桃園營運處90年12月19日
    桃服字第9060600581號函及其附件足考，據台華公司負責人
    李義興到院證稱伊之公司所營項目之一係從事轉接電話服務
    ，原審訊之被告與前開各號手機之何人密切聯繫，何事項，
    其竟答以無印象，然90年5月1日係星期二，又係被告甲○○
    第二天至阪京實業股份有限公司上班，焉有於上班時間（按
    前開五通通聯，其中三通係於上班時間通聯者）與他人密切
    聯繫，私人電話而渾然不知與何人通聯之理？末查同案被告
    邱有忠固亦自承其機票係在中正機場找導遊拿取，因之被告
    甲○○所辯邱有忠冒用之護照與機票應均係在機場向導遊領
    取云云，固屬成理。然同案被告邱有忠所冒用之護照內有90
    年4月13日、同年月14日之出境入境章戳，而同案被告劉正
    炎則供稱並非其出境、入境之紀錄。可見被告邱有忠冒用該
    本護照前，該本護照即已經不詳之人冒用出境入境，90 年4
    月14日不詳之冒用者入境後，本案之人蛇集團又急忙於90年
    4月17日向美國在台協會申請美國簽證，此觀該護照內之美
    國在台協會簽證申請章戳即明，美國簽證則於90年4月23日
    核發，此時距邱有忠出境時日無多，而請一般旅行社辦理赴
    美加地區旅遊除需招募團員，索取相關證件、繳費之手續，
    亦恆須預留一段相當時日以供旅行社職員替團員赴美加駐我
    國外交單位辦理簽證之申請，因之本案無非係人蛇集團早已
    透過不詳方式取得劉正炎之赴美國簽證，再至旅行社謊稱欲
    參加時日已近之美國旅遊團，因旅行社已無庸再幫”劉正炎
    ”辦理美簽，乃得及時在該團名單中再行加入”劉正炎”一
    人，人蛇集團除藉此取得飛機訂位外，並得邱有忠係參加團
    體旅遊而得以使相關人蛇集團係實得以脫卸刑責。然不論被
    告甲○○、”阿新”等人蛇分子於90年4月27日或28日即已
    將前開劉正炎名義之護照交予被告邱有忠自行保管，抑或僅
    於該日將護照出示予邱有忠觀看，隨即將該已辦好美簽之護
    照交由旅行社辦理團體旅遊，該旅行社旅遊團之導遊在機場
    始將護照交予被告邱有忠，均對被告甲○○在本案中所扮演
    之角色無影響。而被告邱有忠首次冒用他人護照入出國，其
    又係大陸地區鄉下人士，或對入出國手續不明瞭而對實際狀
    況之每一細節不可能一一明記，乃屬常情，所供或與被告甲
    ○○未必完全一致，然不能據此即為有利被告之認定。此外
    復有劉正炎名義而黏貼邱有忠照片之號碼為000000000 號之
    中華民國護照一本，用以申請劉正炎所有號碼為000000000
    號之中華民國普通護照申請書一張，邱有忠於90 年4月30日
    警訊筆錄（該筆錄上偽造”劉正炎”署押）等在卷足稽，被
    告犯行足以認定。
三、核被告甲○○為人蛇集團之成員，其明知邱有忠係大陸人士
    非法入境臺灣，並持有經變造之劉正炎之中華民國護照交由
    邱有忠行使，使公務員登載不實文書等犯行，係犯臺灣地區
    與大地區人民關係條例第79條第1項之使大陸地區人民非法
    進入臺灣地區罪，刑法第164條第1項之藏匿人犯罪、第216
    條行使第214條使公務員登載不實之文書罪。公訴人對甲○
    ○所犯法條雖論引使大陸地區人民非法進入臺灣地區罪，行
    使公務員登載不實文書罪之法條，然起訴書犯罪事實欄已有
    論述，與其他起訴部分復具有牽連之裁判上一罪關係，本院
    自得一併審究。又被告明知劉正炎以原護照污損為由，以其
    國民身分證申領新護照供邱有忠使用，係犯護照條例第23條
    第3項之罪。被告等使公務員登載不實之文書後進而行吏，
    行使之高度行為吸收低度行為之使登載不實之行為，不另論
    罪。被告與邱有忠、劉正炎及綽號”張大哥”、”阿新”、
    ”許大姐”者等人間有犯意之聯絡及行為之分擔，均應論以
    共同正犯。又被告所犯行使文書罪，供冒名申請護照罪、藏
    匿人犯罪及使大陸地區人民非法入境罪間有方法結果之牽連
    關係，應依輕重之使大陸地區人民非法入境罪論處。
四、原審以被告罪證明確依法論處，然原審況認定被告為人蛇集
    團之成員，則與其他成員間就所犯各罪除大陸地區人民邱有
    忠冒用他人國民身分證申請護照之行為與將國民身分證供他
    人冒名申請護照係相對立之規定，無得犯意聯絡外，均應負
    有犯意之聯絡及行為之分擔，原判決認被告不成立護照條例
    第23條第3項之罪容有誤解，被告上訴否認犯罪而指摘原判
    決不當固無足取，但原判決既有可議，應由本院撤銷原判決
    關於甲○○部分，爰審酌被告雖參與人蛇集團而為成員之一
    ，唯其真正參與部分僅為前往劉正炎住處探視並將護照交與
    邱有忠與邱有忠相約於事發當日搭載邱有忠到中正機場欲搭
    機出境，所為尚非窮力極惡，一時失慮，致陷法網，尚有可
    原，乃量處有期徒刑陸月，如易科罰金以佰元折算壹日，
    藉資懲儆。
櫪、據上論斷，應依刑事訴訟法第369條第1項前段、第364條、
第299條第1項前段、臺灣地區與大陸地區人民關係條例第79條第
1項、護照條例第23條第3項、刑法第11條前段、第28條、第216
條、第214條、第164條第1項、第55條、第41條第1項前段，罰金
罰鍰提高標準條例第1條前段、第2條，判決如主文。
本案經檢察官劉靜婉到庭執行職務。
中    華    民    國    95    年    5     月    17    日
                  刑事第七庭  審判長法  官 陳 正 雄
                                    法  官 許 錦 印
                                    法  官 蔡 光 治
以上正本證明與原本無異。
如不服本判決，應於收受送達後十日內向本院提出上訴書狀，其
未敘述上訴之理由者並得於提起上訴後十日內向本院補提理由書
（均須按他造當事人之人數附繕本）。
                                    書記官 陳 韋 杉
中    華    民    國    95    年    6     月    7     日
附論罪科刑依據之法條：
台灣地區與大陸地區人民關係條例第79條第1項
違反第15條第1款規定者，處五年以下有期徒刑、拘役或科或併
科新臺幣五十萬元以下罰金。
護照條例第23條第3項
將國民身份證交付他人或謊報遺失，以供冒名申請護照者，處五
年以下有期徒刑、拘役或科或併科新臺幣十萬元以下之罰金。
刑法第216條
行使第210條至第215條之文書者，依偽造、變造文書或登載不實
事項或使登載不實事項之規定處斷。
刑法第214條
明知為不實之事項，而使公務員登載於職務上所掌之公文書，足
以生損害於公眾或他人者，處三年以下有期徒刑、拘役或五百元
以下罰金。
刑法第164條第1項
藏匿犯人或依法逮捕、拘禁之脫逃人或使之隱避者，處二年以下
有期徒刑、拘役或五百元以下罰金。


司法院資訊處製作；財團法人民間司法改革基金會備份。
